ACORDAO-COMPLETO-2352586

ACÓRDÃO 3562/2019 ATA 13/2019 - PRIMEIRA CÂMARA

VISTOS, relatados e discutidos estes autos que cuidam de tomada de contas especial instaurada pela Fundação Nacional de Saúde (Funasa) , em decorrência de supostas irregularidades na execução do Convênio 2682/2005;
ACORDAM os Ministros do Tribunal de Contas da União, reunidos em sessão da Primeira Câmara, ante as razões expostas pelo Relator e com fundamento nos artigos 1º, I; 16, I, e 23, I, da Lei 8.443/1992, em:
9.1. considerar revéis Omar de Caldas Furtado Filho (CPF XXX.663.903-XX) e a empresa Leste-Oeste Construtora Ltda. (CNPJ 05.024.121/0001-97) , nos termos do art. 12, §3º, da Lei 8.443/1992; 
9.2. julgar regulares as contas especiais relativas ao Convênio 2682/2005 de Omar de Caldas Furtado Filho (CPF XXX.663.903-XX) e da empresa Leste-Oeste Construtora Ltda. (CNPJ 05.024.121/0001-97) , dando-lhe quitação plena; e
9.3. dar ciência aos responsáveis e à Fundação Nacional de Saúde.

Tomada de contas especial instaurada pela Fundação Nacional de Saúde (Funasa), em decorrência de supostas irregularidades na execução do Convênio 2682/2005.

Primeira Câmara

Município de Brejo/MA.

3. Interessados/Responsáveis:
3.1. Interessado: Fundação Nacional de Saúde (26.989.350/0001-16)
3.2. Responsáveis: Leste-oeste Construtora Ltda. - ME (05.024.121/0001-97); Omar de Caldas Furtado Filho (XXX.663.903-XX).

13.1. Ministros presentes: Benjamin Zymler (na Presidência) e Walton Alencar Rodrigues (Relator).
13.2. Ministro-Substituto convocado: Augusto Sherman Cavalcanti.
13.3. Ministro-Substituto presente: Weder de Oliveira.

WALTON ALENCAR RODRIGUES

Adoto, como relatório, a instrução elaborada por auditor da Sec/CE, vazada nos termos a seguir transcritos, que contou com a anuência dos dirigentes da referida unidade técnica e do representante do Ministério Público de Contas:
“Trata-se de tomada de contas especial instaurada pela Fundação Nacional de Saúde (Funasa) em decorrência da execução parcial do objeto do Convênio 2682/2005 (Termo Simplificado à peça 1, p. 93) , celebrado com o Município de Brejo/MA, em 20/12/2005, tendo por objeto a execução de melhorias sanitárias domiciliares (construção de 276 módulos sanitários) , em conformidade com o respectivo plano de trabalho (peça 1, p. 7-13) , com vigência no período de 20/12/2005 a 11/6/2009 (peça 1, p. 323) .
HISTÓRICO
2.	A Secex/CE promoveu a instrução inicial dos autos, alvitrando a citação dos responsáveis (peça 6) .
3.	Consoante delegação de competência do Exmo. Sr. Ministro-Relator e subdelegação do Secretário da Secex/CE (peça 7) , foram promovidas as citações dos responsáveis, conforme Ofícios 326 e 327/2017, de 17/2/2017 (peças 8 e 10) .
4.	Transcorridos os prazos regimentais fixados e mantendo-se inertes os responsáveis, a instrução de peça 21 alvitrou que fossem considerados revéis, dando-se prosseguimento ao processo, de acordo com o art. 12, § 3º, da Lei 8.443/1992.
5.	A mencionada instrução de 21 formulou proposta de julgamento pela irregularidade das contas, com imputação de débito aos responsáveis. A proposta, em linhas gerais, mereceu endosso pelo titular da Unidade e pelo Douto Parquet.
6.	O Exmo. Sr. Ministro-Relator, contudo, entendeu que o processo ainda não se encontrava em condições de apreciação de mérito, uma vez que o débito não restava plenamente caracterizado, conforme se depreende do excerto seguinte (peça 25) :
Não foram apresentados elementos em que se baseia o cálculo efetuado pelo concedente e acolhido pela unidade instrutiva. Como mencionado, os gastos totais previstos foram deduzidos dos custos dos módulos executados e da placa de obra, e acrescidos do custo ‘item 1.13.1 da planilha de custos não aplicado’. Não pude identificar nos autos planilha de custos nem qualquer outro documento que corrobore os valores utilizados. Não há, nem mesmo, como saber em que consiste o ‘item 1.13.1’, para verificar se deve ser acrescido do valor levado a débito, muito menos a razão de o valor unitário desse item ter sido multiplicado por 176, que não corresponde ao número de unidades sanitárias construídas (173) nem ao de não construídas (103) . A propósito, a unidade técnica faz referência a 176 unidades executadas, enquanto o relatório de visita in loco registra execução de 173 unidades (peça 2, p. 153) .
Também não há justificativa nos autos para a metodologia de proporcionalização adotada. Como mencionado, o dano apurado foi multiplicado pela proporção dos recursos federais transferidos, em relação ao gasto total, como se o valor que extrapola o montante dos recursos federais correspondesse, todo ele, à contrapartida municipal. Ocorre que parte do valor que supera o montante de recursos federais transferidos corresponde ao rendimento financeiro obtido com a aplicações financeiras desses mesmos recursos.
Impende registrar que, nos processos perante o TCU, revelia não leva, necessariamente, à presunção de que são verdadeiras as imputações atribuídas aos arrolados nos autos. Os efeitos da revelia de que trata o art. 12, § 3º, da Lei 8.443/1992 não afastam a necessidade de que as responsabilizações efetuadas por esta Corte decorram da apreciação dos elementos constantes dos autos.
Assim, com fulcro nos artigos 11 da Lei 8.443/1992 e 157 do Regimento Interno e em observância aos princípios do contraditório, ampla defesa e motivação das decisões jurisdicionais, restituo os autos à Secex/CE para que realize diligências para obter os elementos necessários à apuração do custo da parcela não executada do objeto pactuado; promova nova citação dos responsáveis, caso os elementos eventualmente obtidos se mostrem relevantes ao deslinde dos autos; e ofereça nova instrução final de mérito, em que esteja explicitada e devidamente fundamentada a metodologia de cálculo utilizada
7.	O valor do débito considerado nos presentes autos decorreu do Relatório de Visita Técnica, realizada em 28/8/2014 (peça 2, p. 153) . Assim, a instrução de peça 26 formulou proposta de diligência nos seguintes termos:
a) realizar diligência à Fundação Nacional de Saúde no Maranhão (Funasa/MA) , para que, no prazo de 15 (quinze) dias, contados do recebimento da comunicação, encaminhe a esta Secex/CE, escoimado das impropriedades destacadas no Despacho do Ministro-Relator, o valor do dano ao erário (detalhar e explicar o seu cálculo, justificar a metodologia de proporcionalização adotada, anexar planilha de custos que embasaram o cálculo) decorrente do emprego irregular dos recursos do Convênio 2682/2005 (Termo Simplificado à peça 1, p. 93) , celebrado com o Município de Brejo/MA, em 20/12/2005, tendo por objeto a execução de melhorias sanitárias domiciliares (construção de 276 módulos sanitários) .
8.	A proposta mereceu acolhimento da subunidade técnica.
9.	Consoante delegação de competência do Exmo. Sr. Ministro-Relator (peça 28) , foi expedido o ofício de diligência (Ofício 363/2018, de 9/3/2018, peça 29) .
10.	Através do Oficio 35/2018/SOAPO-MA/SUEST-MA-FUNASA (de 17/4/2018, protocolado na Secex/CE em 18/4/2018, peça 33) , a Funasa encaminhou alguns documentos insuficientes para atender integralmente a diligência e, por essa razão, requereu prorrogação de prazo (30 dias) para atendimento. A solicitação foi deferida na mesma data (peça 35) .
11.	O mesmo Ofício 35/2018 (que constava na peça 36) foi protocolado novamente, desta vez em 2/5/2018.
12.	Uma vez que a diligência solicitada ainda não havia sido atendida pela Funasa, a instrução de peça 38 propôs a reiteração do Ofício Secex/CE 363/2018 (peça 29) , alertando o responsável de que o não atendimento justificado de diligência promovida pelo E.TCU pode ensejar a cominação da multa prevista no art. 58, inciso IV, da Lei 8.443/92.
EXAME TÉCNICO
13.	A proposta mereceu acolhimento (peça 39) e a Secex/CE expediu o Ofício 1513/2018, de reiteração de diligência (de 26/7/2018, peça 40) .
14.	Em resposta (Ofício 73/2018/SOAPO-MA-SUEST-MA, peça 42) , a Funasa encaminhou cópias do Parecer 2/2018/SECOV-MA/SUEST-MA (de 10/7/2018, peça 42, p. 2) e do Despacho 343/2018 SECOV-MA (de 27/7/2018, peça 42, p. 4) , que, em resumo, aprovaram em 100% a execução física e financeira do convênio em tela.
15.	Por oportuno, uma vez que sucinto, reproduz-se a seguir a íntegra dos referidos pronunciamentos, in verbis:
Parecer 2/2018/SECOV-MA/SUEST-MA, de 10/7/2018 (peça 42, p. 2) 
1. Esta reanálise vem em função da necessidade de conclusão da análise financeira do Convênio EP. nº 2682/2005, celebrado entre a Funasa e o município de Brejo - MA, objetivando a implantação de Melhorias Sanitárias Domiciliares, com vigência de 20/12/2005 a 11/06/2009.
2. Cabe destacar que, o presente convênio se encontra em Tomada de Contas Especial, cujo processo (25170.003.930/2015-89) , já se encontra concluído e enviado à Secretaria Federal de Controle/Controladoria Geral da União desde 20/01/2016.
3. De acordo com a reavaliação técnica alterando o percentual de execução das obras de 61,20%  (sessenta e um virgula vinte por cento) , para o percentual de 100% (cem por cento) . foi procedida a reanálise das contas apresentadas, com emissão do Parecer Financeiro nº 15/2018 de 30/01/2018 – SEI (0246337) -volume II - fls. 341 a 376 do processo n° 25170.001.306/2007-37, Aprovando, com ressalvas, o valor de R$ 246.761,57 e Não Aprovando do valor de R$ 328,47, referente ao saldo de recursos de rendimentos não utilizados/devolvidos, existente na conta n’ 10.801-4, agencia n° 0590-8 do Banco do Brasil S/A, específica do convênio, em aplicação, de acordo com o extrato bancário referente ao mês de Janeiro/2018, cujo solicitação de devolução se deu por meio da Notificação nº 024/2018/SOPRE/SECOV/SUEST-MA dc 31/01/2018, enviada ao gestor, recebida em 08/02/2018, conforme AR - aviso de recebimento anexado à fl. 371 do processo retro.
4. Considerando que foi comprovada a devolução ao Tesouro Nacional, dos recursos de rendimentos que permaneciam na conta do convênio, conforme o comprovante em anexo, venho sugerir a APROVAÇÃO do valor de R$331,52 (Trezentos e trinta e um reais e cinquenta e dois centavos) , que somados a R$ 630.256,00 já aprovados no SIAFI, totalizando a aprovação em R$ 630.587,52 (seiscentos e trinta mil. quinhentos e oitenta e sete reais e cinquenta e dois centavos) .
Despacho 343/2018 SECOV-MA, de 27/7/2018 (peça 42, p. 4) 
APROVAÇÃO DE RENDIMENTOS DEVOLVIDOS.
I. Considerando que foi comprovada a devolução ao Tesouro Nacional, dos recursos de rendimentos que permaneciam na conta do convênio, conforme o comprovante em anexo, venho sugerir a APROVAÇÃO do valor de R$331,52 (Trezentos e trinta e um reais e cinquenta e dois centavos) , que somados a R$ 630.256,00 já aprovados no SIAFI, totalizando a aprovação em R$630.587,52 (seiscentos e trinta mil, quinhentos e oitenta e sete reais e cinquenta e dois centavos) , como está exposto no Parecer Financeiro nº 02/SECOV/MA.
16.	Conforme exposto, a Funasa concluiu pela inexistência de débito, elemento imprescindível para a instauração e desenvolvimento regular de tomada de contas especial. 
CONCLUSÃO
17.	Em atendimento à diligência de peça 40, a Funasa encaminhou, em resposta, informação reproduzida na seção Exame Técnico em que, após análise da execução física e financeira do convênio, a prestação restou aprovada. 
18.	Assim, diante da ausência de dano ao erário, requisito imprescindível de uma tomada de contas especial, alvitra-se o arquivamento dos presentes autos.
PROPOSTA DE ENCAMINHAMENTO
19.	Diante do exposto, submetem-se os autos à consideração superior, propondo ao Tribunal:
a) o arquivamento dos presentes autos, nos termos do art. 212 do Regimento Interno do TCU, ante a ausência de pressuposto de constituição e de desenvolvimento válido e regular do processo de tomada de contas especial.”

não há

Subprocurador-Geral Lucas Rocha Furtado.

TOMADA DE CONTAS ESPECIAL. CITAÇÃO. REVELIA. INEXISTÊNCIA DE ELEMENTOS NOS AUTOS PARA EMBASAR O DÉBITO APONTADO PELA FUNASA. RESTITUIÇÃO DO PROCESSO À UNIDADE INSTRUTIVA. DILIGÊNCIAS. REANÁLISE DA PRESTAÇÃO DE CONTAS PELA FUNASA. APROVAÇÃO DA PRESTAÇÃO DE CONTAS. REGULARIDADE DAS CONTAS.

TOMADA DE CONTAS ESPECIAL (TCE)

Secretaria de Controle Externo de Tomada de Contas Especial (SecexTCE).

Trata-se de tomada de contas especial instaurada Fundação Nacional de Saúde (Funasa) , em desfavor de Omar de Caldas Furtado Filho, Prefeito do Município de Brejo/MA nos períodos 2005-2008 e 2013-2016, e da empresa Leste Oeste Construtora Ltda., em decorrência da execução parcial do objeto do Convênio 2.682/2005 (Siafi 557413 - peça 1, p. 93) . 
Restitui os autos à unidade instrutiva, para diligências, por considerar que não continham elementos suficientes para embasar débito apontado.
Em atendimento à diligência, a Funasa encaminhou cópias do Parecer 2/2018/SECOV-MA/SUEST-MA (de 10/7/2018, peça 42, p. 2) e do Despacho 343/2018 SECOV-MA (de 27/7/2018, peça 42, p. 4) , com a informação de que, após reanálise da prestação de contas, a Funasa aprovou, em 100%, a execução física e financeira do convênio em tela.
À vista de tais circunstâncias e da ausência de impropriedades capazes de macular, ainda que parcialmente, a prestação de contas apresentada, julgo regulares as contas dos responsáveis e lhes dou quitação plena, em atenção ao art. 16, I, e 23, II da Lei 8.443/92.
Com essas considerações, voto por que o Tribunal de Contas da União aprove o acórdão que ora submeto à apreciação desta Primeira Câmara.
TCU, Sala das Sessões Ministro Luciano Brandão Alves de Souza, em 30 de abril de 2019.
WALTON ALENCAR RODRIGUES 
Relator